【裁判字號】    95,易,1424
【裁判日期】    951130
【裁判案由】    詐欺
【裁判全文】
臺灣高雄地方法院刑事判決              95年度易字第1424號
公  訴  人  臺灣高雄地方法院檢察署檢察官
被      告  丙○○
上列被告因詐欺案件，經檢察官提起公訴（臺灣高雄地方法院檢
察署95年度偵緝字第2070號）及移送併辦（臺灣台北地方法院檢
察署95年度偵字第11218號），本院判決如下：
    主  文
丙○○連續幫助意圖為自己不法之所有，以詐術使人將本人之物
交付，累犯，處有期徒刑陸月，如易科罰金，以銀元佰元即新
臺幣玖佰元折算壹日。
    事  實
一、丙○○前因詐欺案件，經本院判處有期徒刑7 月確定，於民
    國90年10月8 日縮刑期滿執行完畢。猶不知悔改，預見提供
    金融帳戶存簿、提款卡予陌生人使用，有可能為詐騙集團成
    員所利用，以遂行欺騙不知情社會大眾之目的，竟仍不違背
    其本意，基於幫助詐欺之不確定概括犯意，連續於(一)94年間
    某日，經不詳報紙分類廣告得知有人專門收購人頭帳戶，乃
    依該廣告聯絡真實姓名不詳，綽號「阿宗」之成年男子，在
    洽妥條件後，於94年9 月間某日，將其在中國信託商業銀行
    帳戶（帳號：000000000000號）之存摺、金融卡及金融卡密
    碼，在高雄市○○路與同盟路口，依約交付真實姓名不詳，
    綽號「小林」之成年男子。嗣某詐騙集團成員取得上開存簿
    、金融卡及密碼後，即以該帳戶作為與黃進德（由臺灣台北
    地方法院檢察署檢察官另案偵辦中）在中華郵政股份有限公
    司東門郵局帳戶（帳號：00000000000 號）往來之管道，而
    以附表編號1 所示之方法詐騙蕭梓圍，致蕭梓圍陷於錯誤，
    於如附表編號1 所示之時間，匯款新臺幣（下同）6 萬2000
    元至黃進德上開帳戶內。
    (二)丙○○復循前揭方式，先於94年9 月2 日至聯邦銀行九如
    分行開戶（帳號：000000000000號），並在取得存摺、金融
    卡之後，連同金融卡密碼，在高雄市○○路與同盟路口，依
    約交付「小林」。嗣某詐騙集團成員取得上開存簿、金融卡
    及密碼後，即以附表編號2 所示之方法詐騙乙○○，致乙○
    ○陷於錯誤，於如附表編號2 所示之時間，匯款2000元（起
    訴書誤載為2100元）至丙○○上開聯邦銀行九如分行帳戶內
    。
二、案經高雄市政府警察局三民第一分局報告臺灣高雄地方法院
    檢察署檢察官偵查起訴暨移送併辦。
    理  由
一、按被告以外之人於審判外之陳述，原則不得作為證據，此係
    本於傳聞法則所為之規定。惟如經當事人於審判程序同意作
    為證據，法院審酌該言詞陳述或書面陳述作成時之情況，認
    為適當者，亦得為證據，同法第159 條之5 第1 項定有明文
    。本件證人即被害人蕭梓圍、乙○○於警詢中之陳述及聯邦
    銀行客戶基本資料、聯邦銀行存款印鑑卡、聯邦銀行（帳號
    000000000000號）交易明細表、台南區中小企業銀行國內匯
    款申請書、台北東門郵局（帳號00000000000 號）客戶歷史
    交易清單、中國信託商業銀行95年3 月7 日中信銀集作0000
    00000001號函雖均屬傳聞證據，然被告及檢察官均同意作為
    證據，本院審酌該言詞及書面陳述作成之情況，核無違法取
    證或其他瑕疵，認為以之作為證據為適當，上開證人於審判
    外之陳述及相關證據資料，自得作為證據。
二、訊據被告丙○○固坦承有與「阿宗」接洽後，先後將聯邦銀
    行、中國信託商業銀行之存摺、金融卡及金融卡密碼在高雄
    市○○路與同盟路口交予「小林」，惟矢口否認有幫助詐欺
    之犯行，辯稱：伊聯邦銀行及中國信託商業銀行之帳戶交給
    「阿宗」與「小林」，是欲請「阿宗」、「小林」幫忙辦理
    銀行貸款，伊會將金融卡及密碼給他們，是因他們說要作存
    摺資金的出入，以美化帳面，如此銀行始會核貸云云。經查
    ：
    (一)被害人乙○○、蕭梓圍遭詐騙而匯款至犯罪集團指定帳戶
    之情，業據證人乙○○、蕭梓圍於警詢時指訴明確（分別見
    高市警三壹分三字第0940025307號卷第1-2 頁、臺灣台北地
    方法院檢察署95年度偵字第11218 號卷第10頁），並有被告
    聯邦銀行客戶基本資料、聯邦銀行存款印鑑卡、聯邦銀行（
    帳號000000000000號）交易明細表、台南區中小企業銀行國
    內匯款申請書、台北東門郵局（帳號00000000000 號）客戶
    歷史交易清單、中國信託商業銀行95年3 月7 日中信銀集作
    000000000001號函各1 紙在卷可考（分別見高市警三壹分三
    字第0940025307號卷第3 、5-8 頁；臺灣台北地方法院檢察
    署95年度偵字第11218 號卷第50頁），足認被告開立之聯邦
    銀行、中國信託商業銀行帳戶，確已遭犯罪集團用以充作詐
    欺被害人之指定匯款帳戶或供與指定匯款帳戶聯絡之用。
    (二)而衡以常情，金融存摺事關個人財產權益之保障，其專有
    性甚高，除非本人或與本人親密關係者，難認有何理由可自
    由流通使用該存摺，一般人均有妥為保管及防止他人任意使
    用之認識，且該等專有物品如落入不明人士手中，而未加以
    闡明正常用途，極易被利用為與財產有關之犯罪工具，此為
    吾人依一般生活認知所易於體察之常識，而有犯罪意圖者，
    非有正當理由，竟徵求他人提供帳戶，客觀上可預見其目的
    ，係供為某筆資金之存入，後再行領出之用，且該筆資金之
    存入及提領過程係有意隱瞞其流程及行為人身分曝光之用意
    ，一般人本於一般認知能力均易於瞭解，參以被告於本院審
    理中自承伊將存摺、金融卡及密碼交予「小林」時，有問會
    不會拿去作不法之事情，伊朋友亦曾提過外面有在賣存摺，
    伊不知道「阿宗」、「小林」之名字與住址等語（見本院卷
    第27、37頁），足認被告有預見將存摺、密碼等資料交予他
    人，有淪為財產犯罪工具之高度危險，竟在不知「阿宗」、
    「小林」真實姓名年籍、聯絡方式等身份資料之情形下，猶
    貿然交付，堪認被告有幫助他人為不法行為之不確定故意。
    (三)又所謂幫助行為乃指對於被幫助者之犯罪行為，予以物質
    或精神上之支持，而使其得以或易於實現構成要件，或使其
    行為造成更大之損害。準此，幫助犯之幫助行為應係指實施
    構成要件以外之行為，若係實施構成要件之行為，則非幫助
    行為，而係共同正犯行為。本件如附表所示之被害人雖確實
    匯款至被告或與被告有不正常往來之帳戶內。惟因本件詐騙
    犯罪成員均未到案，致無從傳訊以釐清彼此分工情形；且亦
    無證據證明該匯入之款項，均歸被告及詐騙成員所有。是上
    開情形，充其量僅能證明被告單純提供帳戶，供詐騙成員使
    用，並無證據證明被告與該成員共同犯罪。又就客觀構成要
    件之層面，詐欺行為之成立，係施以詐術，使人陷於錯誤而
    交付財物，而本件詐欺構成要件行為之實施，係透過電話行
    騙，再指示匯款，就證據而言，實施者均為前開犯罪集團成
    員，被告僅單純提供帳戶，並未參與詐騙行為之實施，已如
    前述。故依首開說明，被告應僅提供帳戶，幫助詐騙成員實
    施詐騙行為。
    (四)被告雖辯稱伊將聯邦銀行及中國信託商業銀行之帳戶交給
    「阿宗」、「小林」，是欲請該2 人幫忙辦理銀行貸款云云
    ，惟觀之被告聯邦銀行交易明細表記載，該帳戶（帳號：00
    0000000000號）於94年9 月2 日開戶迄同年月23日被害人乙
    ○○匯入2000元期間，未有任何交易資料，與被告所辯將帳
    戶交予「阿宗」、「小林」係欲作資金出入以美化帳面之目
    的不符，況被告在陸續將中國信託銀行帳戶、聯邦銀行帳戶
    交出後，見「阿宗」、「小林」未依約履行承諾，亦未至中
    國信託或聯邦銀行辦理停止使用前揭2 帳戶之任何手續，亦
    有違常情，是被告前揭辯詞，要難採信。
    (五)綜上各節，本件事證明確，被告連續幫助詐欺取財之犯罪
    事實，堪以認定。
三、(一)被告行為後，刑法業於94年2 月2 日修正公布部分條文，
    並於95年7 月1 日施行。依修正後刑法第2 條第1 項規定：
    「行為後法律有變更者，適用行為時之法律。但行為後之法
    律有利於行為人者，適用最有利於行為人之法律」。又本次
    修正涵蓋之範圍甚廣，故比較新舊法時，應就罪刑有關之共
    犯、牽連犯、連續犯、有無累犯加重、自首減輕暨其他法定
    加減原因等一切情形，綜其全部罪刑之結果而為比較，復有
    最高法院95年5 月23日所為之95年度第8 次刑庭會議決議可
    資參照。茲就本案有關之新舊法比較部分，臚列如下：
    1.刑法分則編各罪所定罰金之貨幣單位原為銀元，且依修正
      前刑法第33條第5 款規定，罰金刑為1 銀元以上，而有關
      罰金倍數之調整及銀元與新台幣之折算標準，則定有「罰
      金罰鍰提高標準條例」及「現行法規所定貨幣單位折算新
      台幣條例」，除罰金以1 銀元折算3 元新台幣外，並將72
      年6 月26日以前修正之刑法部分條文罰金數額提高2 至10
      倍，其後修正者則不再提高倍數；嗣修正後刑法第33條第
      5 款則將罰金刑提高為新台幣1000元以上，並以百元計算
      之，且因刑法第33條第5 款所定罰金貨幣單位既已改為新
      台幣，刑法分則編各罪所定罰金之貨幣單位亦應配合修正
      為新台幣，暨考量刑法修正施行後，不再適用「現行法規
      所定貨幣單位折算新台幣條例」，為使刑法分則編各罪所
      定罰金之最高數額與刑法修正前趨於一致，爰增訂刑法施
      行法第1 條之1 規定，將刑法分則編各罪所定罰金之貨幣
      單位均改為新台幣，並將72年6 月26日以前修正之刑法部
      分條文罰金數額提高為30倍，其後修正者則提高為3 倍。
      是以刑法分則編各罪所定罰金刑之最高數額，於上開規定
      修正後仍屬一致，並無不同；但其罰金刑之最低數額，修
      正前1 銀元以上之規定，經配合修正前罰金罰鍰提高標準
      條例第2 條【現已刪除】規定，就其原定數額提高為10倍
      ，再經折算，即為新台幣30元，因修正後已提高為新台幣
      1000元以上，自以修正前之規定較為有利。揆諸上開準據
      法，本案關於刑法第339 條第1 項之法定刑罰金部分，自
      應適用行為時之法律即修正前刑法第33條第5 款規定決定
      其罰金部分之法定刑。
    2.次按刑法第56條連續犯之規定業於94年2 月2 日修正公布
      刪除，是於新法修正施行後，被告先後2 次交付存摺、金
      融卡之幫助詐欺行為，即須分論併罰。此刪除雖非犯罪構
      成要件之變更，但顯已影響行為人刑罰之法律效果，自屬
      法律有變更，依新法第2 條第1 項規定，比較新、舊法結
      果，仍應適用較有利於被告之行為時法律即舊法論以連續
      犯。
    3.被告行為後，刑法第47條亦於95年7 月1 日修正施行，本
      案被告有如事實欄所述之前科及刑之執行情形，其於有期
      徒刑執行完畢，5 年以內故意再犯本案有期徒刑以上之罪
      ，不論依新、舊法規定，均應論以累犯，比較新、舊法結
      果，新法亦未較有利於被告，故本案關於被告是否構成累
      犯，自應適用修正前刑法第47條之規定。
    4.另修正前刑法第41條第1 項前段原規定：「犯最重本刑為
      五年以下有期徒刑以下之刑之罪，而受六個月以下有期徒
      刑或拘役之宣告，因身體、教育、職業、家庭之關係或其
      他正當事由，執行顯有困難者，得以一元以上三元以下折
      算一日，易科罰金」，且被告行為時之易科罰金折算標準
      ，依修正前罰金罰鍰提高標準條例第2 條前段（現已刪除
      ）之規定，本係就其原定數額提高為100 倍折算1 日，故
      被告行為時之易科罰金折算標準乃以銀元300 元折算1 日
      ，經折算後應以新臺幣900 折算為1 日。惟修正後刑法第
      41條第1項 前段則改以：「犯最重本刑為五年以下有期徒
      刑以下之刑之罪，而受六個月以下有期徒刑或拘役之宣告
      者，得以新臺幣一千元、二千元或三千元折算一日，易科
      罰金」，乃就易科罰金之折算標準予以提高，當以修正前
      規定較有利於被告。
    5.經綜其等全部罪刑之結果而為比較，以修正前刑法有利於
      被告，應一體適用修正前刑法之規定，合先敘明。
    (二)按刑法上之幫助犯，係指以幫助之意思，對於正犯資以助
    力，而未參與實施犯罪之行為者而言（最高法院49年台上字
    第77號判例意旨參照）。又連續幫助與幫助連續為不同之犯
    罪態樣，如基於概括犯意，多次幫助他人犯罪，為連續幫助
    ，該幫助者有多次犯罪行為；如以一幫助行為，幫助他人連
    續犯罪，則為幫助連續，就幫助犯而言，僅有一次犯罪行為
    。本件被告先後提供其中國信託商業銀行與聯邦銀行帳戶，
    供詐騙集團成員使用，核其所為，係犯刑法第30條第1 項、
    第339 條第1 項之幫助詐欺取財罪。又被告前後2 次幫助詐
    欺取財犯行，時間緊接，方法相似，所犯又屬構成要件相同
    之罪名，顯係基於概括犯意反覆為之，應依連續犯之規定，
    論以一罪，並依法加重其刑。公訴人雖未就被告提供中國信
    託商業銀行帳戶予詐騙集團之幫助詐欺犯行（即移送併辦部
    分），於起訴書犯罪事實欄中敘明，惟該部分行為與已起訴
    部分，有連續犯之裁判上一罪關係，為起訴效力所及，本院
    自得併予審理。而被告前因詐欺案件，經本院判處有期徒刑
    7 月確定，於90年10月12日執行完畢，有臺灣高等法院被告
    前案紀錄表在卷可考（見本院卷第4-7 頁），其受有期徒刑
    執行完畢，5 年內再犯本件最重本刑為有期徒刑以上之罪，
    為累犯，應依修正前刑法第47條規定加重其刑，並依法遞加
    之。另被告實施詐欺構成要件以外之行為，係幫助犯，應依
    刑法第30條第2 項之規定，按正犯之刑減輕之，爰先加而後
    減之。爰審酌被告提供帳戶供他人逃避犯罪之查緝，足以使
    詐欺集團肆無忌憚從事詐欺犯行，不僅助長犯罪歪風及增加
    追緝犯罪之困難，更造成被害人求償無門，參以被告前有超
    刷信用卡詐欺前科（見卷附本院89年1316號判決），再犯本
    件幫助詐欺犯行，且犯後猶飾詞卸責，未見悔意及本件被害
    人人數及所受損害金額等一切情狀，量處如主文所示之刑，
    並依修正前刑法第41條第1 項前段之規定，諭知易科罰金之
    折算標準，以資儆懲。
據上論斷，應依刑事訴訟法第299 條第1 項前段，刑法第2 條第
1 項前段，修正前刑法第56條、修正前第339 條第1 項、第30條
第2 項、修正前第47條、修正前第41條第1 項前段，罰金罰鍰提
高標準條例第1 條前段、廢止前罰金罰鍰提高標準條例第2 條，
判決如主文。
本案經檢察官甲○○到庭執行職務。
中    華     民     國    95    年    11    月    30   日
                        刑事第六庭審判長法  官   曾逸誠
                                        法  官   李  蓓
                                        法  官   王  琁
上正本證明與原本無異
如不服本判決，應於收受送達後10日內向本院提出上訴書狀。
中    華    民    國    95    年    11    月    30    日
                                        書記官   黃國忠
中華民國刑法第339條
（普通詐欺罪）
意圖為自己或第三人不法之所有，以詐術使人將本人或第三人之
物交付者，處5 年以下有期徒刑、拘役或科或併科1 千元以下罰
金。
附表
  ┌──┬──────┬────────────────┐
  │編號│  案     號 │        犯  罪  經  過          │
  ├──┼──────┼────────────────┤
  │ 1. │95年度偵字第│詐騙成員於94年9 月24日早上9 時許│
  │    │11218號     │撥打蕭梓圍門號0000000000號行動電│
  │    │            │話，自稱係某公司辦理抽獎業務承辦│
  │    │            │人員，告以其抽中120 萬元獎項，惟│
  │    │            │須先將稅金匯入台北市東門郵局（帳│
  │    │            │號：00000000000 號）、受款人黃進│
  │    │            │德帳戶內始得領取，致蕭梓圍陷於錯│
  │    │            │誤，乃依指示於同年月28日下午1 時│
  │    │            │15分許，前往台中縣太平鄉竹仔郵局│
  │    │            │匯款6萬2000元至黃進德前揭帳戶。 │
  ├──┼──────┼────────────────┤
  │ 2. │95年度偵緝字│欲求職之乙○○看到不詳犯罪成員在│
  │    │第2070號    │雲林縣商業報紙分類廣告欄刊登之「│
  │    │            │威聖電子家庭代工廣告」，乃循廣告│
  │    │            │與犯罪集團成員聯絡，並依自稱課長│
  │    │            │之集團成員指示於94年9 月23日上午│
  │    │            │11時30分許至雲林縣西螺鎮○○路台│
  │    │            │南區中小企業銀行，將運費及定金20│
  │    │            │00元匯款至聯邦銀行九如分行（帳號│
  │    │            │：000000000000號）、受款人丙○○│
  │    │            │帳戶內。                        │
  └──┼──────┴────────────────┘


司法院資訊處製作；財團法人民間司法改革基金會備份。
